【裁判字號】    89,易,64
【裁判日期】    901109
【裁判案由】    違反著作權法
【裁判全文】
臺灣臺北地方法院刑事判決                            八十九年度易字第六四號
    公  訴  人  臺灣臺北地方法院檢察署檢察官
    被      告  印工場印刷事業有限公司
    代  表  人  乙○○
    被      告  甲○○
    選任辯護人  劉陽明律師
                林麗芬律師
右列被告因違反著作權法案件，經檢察官提起公訴（八十八年度調偵字第三○九號）
，本院判決如左：
    主  文
印工場印刷事業有限公司、甲○○均無罪。
    理  由
一、公訴意旨略以：被告印工場印刷事業有限公司（下稱印工場公司）實際負責人甲
    ○○明知「畢業紀念冊編輯手冊」、「印刷概論」二書係由演色印刷事業有限公
    司享有著作權，竟基於概括犯意，於民國（下同）八十七年間，連續擅自重製上
    開二書中之部分語文著作及攝影著作，收錄於印工場公司發行之「畢業季」一書
    中，作為印工場公司招攬各級學校畢業生委製畢業紀念冊時之教材，因認被告甲
    ○○涉有違反著作權法第九十一條第一項之罪嫌，被告印工場公司則應依同法第
    一百零一條第一項加以處罰云云。
二、按犯罪事實應依證據認定之，無證據不得推定其犯罪事實；又不能證明被告犯罪
    者，應諭知無罪之判決，刑事訴訟法第一百五十四條、第三百零一條第一項分別
    定有明文。訊據被告甲○○堅決否認有何侵害著作權之情事，辯稱：告訴人就告
    訴遭被告侵害著作權部分著作，實際上係告訴人抄襲蔡鵬洋於七十三年出版之「
    編輯手冊第一五九」頁，告訴人既也係抄襲他人之著作，自無著作權之可言。又
    告訴人亦曾授權被告使用該部分著作，再者，被告係於承攬得標後，以上開部分
    著作教導學生如何攝影、收編相片，以利製作良好品質之畢業紀念冊，符合著作
    權法第五十二條之合理使用範圍，並不構成犯罪等詞。
    經查：
（一）、按著作權法第五十二條明定：「為報導、評論、教學、研究或其他正當目的
        之必要，在合理範圍內，得引用已公開發表之著作」。本件被告甲○○係於
        各個學校畢業聯會有關承攬「畢業紀念冊」得標後，用於教導學生如何攝影
        、收編相片，以利製作畢業紀念冊之用，而被告甲○○於招標過程中，並
        未提出系爭部分著作，此部分證人即德明商專畢業季總編陳文翎到庭證稱被
        告甲○○於招標過程中僅提出以前之作品、企劃、印刷流程、公司簡介等資
        料，系爭著作係於得標後提供予各班級作為編輯畢業紀念冊之用等語。由證
        人之證詞可知，被告甲○○於招標過程中並未提出係爭著作，而係得標後提
        供學生編輯畢業紀念冊所用，換言之，係爭著作部分與被告甲○○是否能得
        標並無關聯。
（二）、本件告訴人所認被告侵害著作權部分，依告訴人所提其公司發行之畢業紀念
        冊編輯手冊上所記載有關如何照片如何篩選之敘述，與卷附蔡鵬洋著作「編
        輯手冊」上如何選擇適合製版之照片有關之敘述，其主要內容均相同，此有
        卷附上開著作影本附卷可參，可見有關係爭部分著作之敘述乃一般照片篩選
        之必要常識。
（三）、綜合上述，不論被告甲○○是否引用告訴人或其他人之有關係爭部分著作，
        然被告甲○○並未於招標時提出此部分著作，而係於得標後提供此部份著作
        以協助學生編輯畢業紀念冊，應認為符合著作權法第五十二條之合理使用範
        圍，故被告甲○○及印工場公司所為應不構成犯罪，此外，查無其他積極證
        據足認被告有何公訴人所指違反著作權法之犯行，揆諸上開說明，應為無罪
        之諭知。
三、移送併辦被告違反著作權法部分（八十九年度偵字第四○三八號），因起訴部分
    諭知無罪，與併辦部分無裁判上一罪之關係，無從併辦，應予退回。
四、據上論斷，應依刑事訴訟法第三百零一條第一項，判決如主文。
本案經檢察官孫小萍到庭執行職務
中    華    民    國      九十    年      十  一      月    九      日
                                      臺灣臺北地方法院智慧財產權庭
                                          法  官  曾正龍
右正本證明與原本無異。
                                          書記官  彭自青
中    華    民    國      九十    年      十  二      月    七      日
如不服本判決，應於判決送達後十日內，向本院提出上訴狀。


司法院資訊處製作；財團法人民間司法改革基金會備份。
